臺灣高雄地方法院民事判決
110年度鳳簡字第165號
原      告  王秀菊  
訴訟代理人  王榮興律師
被      告  王金治  
            簡王秀蘭
兼  上二人
共      同
訴訟代理人  王錦綉  
被      告  徐王櫻蕋
            王姵之  
            王淑薇  
            王許玉美
            王騰瑤  
            王騰億  
上五人共同
訴訟代理人  鄭雅云律師
上列當事人間請求分割共有物事件，本院於民國111年8月29日言
詞辯論終結，判決如下：
    主      文
一、兩造共有坐落高雄市○○區○○段○○○地號土地應原物分割，其
    分割方法為：依附圖所示A部分面積三四點一六平方公尺，
    分歸原告、被告王金治、簡王秀蘭、王錦綉、徐王櫻蕋，按
    附表二應有部分比例維持共有；附圖所示B部分面積六一點.
    五一平方公尺，分歸被告王許玉美、王騰瑤、王騰億、王姵
    之、王淑薇，按附表三應有部分比例維持共有。
二、訴訟費用新臺幣參萬柒仟伍佰元由兩造按附表一所示應有部
    分比例負擔。
    事實及理由
一、原告主張：兩造共有坐落於高雄市○○區○○段000地號土地（
    下稱系爭土地），應有部分比例如附表一所示，兩造就系爭
    土地無不分割之約定，亦無因使用目的不能分割之情事，惟
    兩造不能達成分割協議，請求將系爭土地原物分割，依高雄
    市政府地政局大寮地政事務所鑑測日期民國110年10月8日分
    割測量成果圖（下稱附圖）所示編號A部分（面積34.16平方
    公尺）分歸原告、被告王金治、簡王秀蘭、王錦綉、徐王櫻
    蕋（下合稱王金治等4人）共有，並按如附表二所示應有部
    分比例繼續維持共有；編號B部分（面積61.51平方公尺）分
    歸被告王許玉美、王騰瑤、王騰億、王姵之、王淑薇（下合
    稱王許玉美等5人）共有，並按如附表三所示應有部分比例
    繼續維持共有（下稱原告分割方案）。為此，爰依民法第82
    3條、第824條規定，提起本件訴訟，並聲明：如主文第一項
    所示。
二、被告則以：
(一)王金治等4人：同意原告分割方案等語。
(二)王許玉美等5人：王許玉美等5人長期在系爭土地上種植香蕉
    ，如採原告方案分割將不利於系爭土地使用，有礙於經濟發
    展及王許玉美等5人之耕種權，又王許玉美等5人就系爭土地
    應有部分合計45分之70，且同為系爭土地相鄰之同段467地
    號土地(下稱467地號土地)所有權人，如系爭土地全歸由王
    許玉美等5人共有，日後得合併與467地號土地使用以達最大
    效益化，是王許玉美等5人不同意原告分割方案，且不願依
    原告分割方案維持共有。另提出分割方案為：系爭土地分歸
    王許玉美等5人共有，並按如附表三所示應有部分比例繼續
    維持共有，由王許玉美等5人連帶補償原告及王金治等4人各
    新臺幣（下同）161,952元（下稱被告分割方案)等語置辯。
三、本院得心證之理由：
(一)按共有物之分割，依共有人協議之方法行之。分割之方法不
    能協議決定，或於協議決定後因消滅時效完成經共有人拒絕
    履行者，法院得因任何共有人之請求，命為下列之分配：一
    、以原物分配於各共有人。但各共有人均受原物之分配顯有
    困難者，得將原物分配於部分共有人。二、原物分配顯有困
    難時，得變賣共有物，以價金分配於各共有人；或以原物之
    一部分分配於各共有人，他部分變賣，以價金分配於各共有
    人。民法第823條第1項、第824條第1項、第2項分別定有明
    文。又按分割共有物，究以原物分割或變價分配其價金，法
    院固有自由裁量之權，不受共有人主張之拘束，但仍應斟酌
    當事人之聲明，共有物之性質、經濟效用及全體共有人利益
    等，公平裁量。必於原物分配有困難者，始予變賣，以價金
    分配於各共有人（最高法院51年台上字第271號判決參照）
    。此觀諸98年1月23日修正公布之民法第824條第2項第2款亦
    規定「原物分配顯有困難時，得變賣共有物」即明，自應解
    釋為變價分割係於原物分配有困難時，始可採用。所謂原物
    分配有困難，係指共有物性質上不能以原物分配或以原物分
    配有困難之情形，例如共有物本身無法為原物分割，或雖非
    不能分割，然分割後將顯然減損其價值或難以為通常使用（
    最高法院98年度台上字第223號、102年度台上字第1336號、
    98年度台上字第2058號、95年度台上字第948號、94年度台
    上字第1768號判決意旨參照）。經查：
　⒈系爭土地為兩造所共有，各共有人應有部分如附表一所示，
    兩造間未訂有不分割之期限，系爭土地亦無因物之使用目的
    不能分割情事，兩造復不能達成分割協議，為兩造所不爭執
    （本院卷第9、233頁)，是原告基於系爭土地共有人之地位
    ，訴請裁判分割系爭土地，核與前揭規定相符。
　⒉系爭土地面積95.67平方公尺，坐落都市計畫農業區範圍，非
    屬農業發展條例所稱之耕地，並無農業發展條例第16條規定
    不能分割或細分，且系爭土地查無申請建築執照紀錄，故無
    法定空地分割辦法之適用、無套繪管制等情，有系爭土地登
    記第三類謄本、高雄市政府地政局大寮地政事務所110年5月
    14日高市地寮測字第11070362900號函、高雄市政府工務局1
    10年5月25日高市工務建字第11035042200號函、高雄市政府
    工務局110年5月31日高市工務建字第11035356201號函、高
    雄市政府都市發展局110年8月27日高市都發開字第11033892
    700號函在卷可稽（本院卷第19至23、179至181、253至255
    頁），且為兩造所不爭執(本院卷第232、408頁)，堪以認定
    。又本院勘驗系爭土地之現狀，勘驗結果為：系爭土地西端
    其上豎有4根木樁及拉紅布條，前揭木樁及紅布條均為訴外
    人設置，系爭土地上種植香蕉，面臨內坑路，而內坑路上方
    為88號快速道路，附近為廠房，無任何商家，與門牌號碼高
    雄市○○區○○路000○00號房屋以鐵皮圍牆隔開等情，有本院勘
    驗筆錄、現場照片在卷可稽（本院卷第271至282頁），亦堪
    認定。
(二)系爭土地應以原告分割方案為適宜之分割方案，茲說明如下
    ：
　⒈查原告及王金治等4人均表明願意系爭土地分割後維持共有關
    係，王許玉美等5人雖表示如採原告分割方案不願意分割後
    維持共有關係，惟若採被告分割方案亦表明願意分割後維持
    共有關係等情，業據兩造陳述在卷(本院卷第350、408頁)，
    堪認王許玉美5人係不願採取原告分割方案，而非不願意分
    割後繼續維持共有關係，是系爭土地為原物分割後，原告及
    王金治等4人就其所分得之部分仍得繼續維持共有關係，王
    許玉美等5人就其所分得之部分亦仍得繼續維持共有關係，
    先予敘明。
　⒉次查原告主張以附圖所示原告分割方案且互不找補，觀之附
    圖所示編號A、B部分均臨內坑路，面積分別為34.16平方公
    尺、61.51平方公尺，A部分分歸為原告及王金治等4人按如
    附表二所示應有部分比例繼續維持共有；B部分分歸為王許
    玉美等5人按如附表三所示應有部分比例繼續維持共有，均
    與共有人之權利狀態相符，是將系爭土地為原物分配予共有
    人並無困難，亦避免日後因金錢補償問題再生紛擾。又分割
    後之土地均非袋地，相鄰關係尚屬單純，復無難以開發利用
    、減損系爭土地價值之情事，且兩造均能分配到系爭土地，
    應有助於其等自行協商運用所分得之土地，是原告分割方案
    應合於多數共有人之利益。從而，本院認系爭土地應原物分
    割，並以原告方案分割為適當。　
　⒊至於王許玉美等5人抗辯：系爭土地應採被告分割方案等語。
    惟依民法第824條第2項第1款規定，共有物之分割以原物分
    割為原則，僅「各共有人均受原物之分配顯有困難」之情形
    下，方得將原物分配於一部分共有人，再依同法第3項規定
    ，就未受分配原物或不能按其應有部分受分配之共有人，以
    金錢補償之。經查，系爭土地並無原物分配顯有困難之情形
    ，業已認定如前述，王許玉美等5人於本院審理中均稱：願
    意金錢補償原告及王金治等4人各161,952元等語，惟原告已
    表明不同意變賣祖產、王金治等4人僅同意原告分割方案等
    情，有原告書狀存卷可稽及兩造陳述在卷(本院卷第399、40
    8頁)，揆諸前揭說明，本件仍應以原物分割較為妥適。又系
    爭土地上雖有種植香蕉，王許玉美等5人主張香蕉均為其等
    所種植，原告則主張有部分香蕉為其所種植，然系爭土地上
    之香蕉究竟為何人所種植，已有疑義，尚難單憑香蕉為何人
    種植逕認何人分割分案為可採。退步言之，縱認王許玉美等
    5人主張香蕉均為其等種植乙節為真，本院審酌系爭土地上
    所種植之香蕉數量非鉅，作物價值亦非高昂，如採原告分割
    方案，王許玉美等5人仍得在其分得之附圖所示編號B部分繼
    續種植香蕉，難認原告分割方案侵害王許玉美等5人種植之
    權利。再者，系爭土地相鄰之467地號固為王許玉美等5人共
    有，有地籍圖謄本、467地號土地登記公務用謄本在卷可憑
    （本院卷第25頁、第371至373頁），然如採原告分割方案，
    王許玉美等5人所分得之附圖所示編號B部分亦與467地號土
    地相鄰，仍得就其所分得之部分與467地號土地共同開發利
    用，亦可為妥適之利用。是以，王許玉美等5人抗辯應採被
    告分割分案，尚非可採。
四、綜上所述，原告依民法第823條第1項規定請求裁判分割系爭
    土地，為有理由，應予准許。本院斟酌系爭土地全體共有人
    之利益、意願，共有物之性質、使用現況、經濟效用等一切
    因素等情狀，認系爭土地以原告主張之分割方案原物分割，
    應屬公平適當，即兩造共有坐落系爭土地應原物分割，其分
    割方法為：依附圖所示A部分面積34.16平方公尺，分歸原告
    、王金治等4人，按附表二應有部分比例維持共有；附圖所
    示B部分面積61.51平方公尺，分歸王許玉美等5人，按附表
    三應有部分比例維持共有。
五、末按因共有物分割、經界或其他性質上類似之事件涉訟，由
    敗訴當事人負擔訴訟費用顯失公平者，法院得酌量情形，命
    勝訴之當事人負擔其一部，民事訴訟法第80條之1定有明文
    。分割共有物之訴，本質上屬無訟爭性之非訟事件，兩造本
    可互換地位。本件原告起訴雖於法有據，但被告之應訴實因
    訴訟性質所不得不然，本院認為訴訟費用由敗訴當事人負擔
    ，顯失公平，而應由兩造依附表一所示應有部分比例分擔，
    較為公允，爰諭知如主文第2項所示。
六、據上論結，原告之訴為有理由，依民事訴訟法第80條之1、
    第85條第1項規定，判決如主文。
中　　華　　民　　國　　111 　年　　9 　　月　　27　　日
                  鳳山簡易庭  法  官    藍雅筠 　
以上正本係照原本作成。　　　　　　　　　
如不服本判決，應於送達後20日內，向本院提出上訴狀並表明上
訴理由，如於本判決宣示後送達前提起上訴者，應於判決送達後
20日內補提上訴理由書（須附繕本）。
中　　華　　民　　國　　111 　年　　9 　　月　　27　　日
                              書記官    蔡毓琦 
附表一：兩造就系爭土地之應有部分比例
編號 當事人姓名 應有部分比例  1 原告王秀菊 14分之1  2 被告王金治 14分之1  3 被告簡王秀蘭 14分之1   4 被告王錦綉 14分之1    5 被告徐王櫻蕋 14分之1    6 被告王許玉美  70分之9  7 被告王騰瑤 70分之9  8 被告王騰億 70分之9  9 被告王姵之 70分之9  10 被告王淑薇 70分之9  

附表二：系爭土地分割後，原告、被告王金治、簡王秀蘭、王錦
綉、徐王櫻蕋維持共有，其維持共有之應有部分比例
編號 當事人姓名 應有部分比例  1 原告王秀菊 5分之1  2 被告王金治 5分之1  3 被告簡王秀蘭 5分之1   4 被告王錦綉 5分之1    5 被告徐王櫻蕋 5分之1    

附表三：系爭土地分割後，被告王許玉美、王騰瑤、王騰億、王
姵之、王淑薇維持共有，其維持共有之應有部分比例
編號 當事人姓名 應有部分比例  1 被告王許玉美  5分之1  2 被告王騰瑤 5分之1  3 被告王騰億 5分之1  4 被告王姵之 5分之1  5 被告王淑薇 5分之1  

訴訟費用計算式 裁判費(新臺幣) 1,000元 工務局函詢費用   300元 (本院卷第183頁) 測量費用       1,200元 (本院卷第411頁) 估價費用      35,000元 (本院卷第401頁) 合計          37,500元